【裁判字號】    96,上,242
【裁判日期】    980804
【裁判案由】    塗銷所有權移轉登記
【裁判全文】
臺灣高等法院民事判決                   96年度上字第242號
上  訴  人  壬○○
訴訟代理人  郭啟榮律師
被 上訴 人  戊○○
追加  被告  丁○○
            乙○○
上三人共同
訴訟代理人  周春櫻律師
複 代理 人  林良財律師
            溫惠美律師
上列當事人間請求塗銷所有權移轉登記等事件，上訴人對於中華
民國95年12月29日臺灣桃園地方法院民事94年度訴字第671號第
一審判決提起上訴，並為訴之追加，本院於98年7月21日言詞辯
論終結，判決如下：
    主  文
上訴及追加之訴均駁回。
第二審及追加之訴訴訟費用均由上訴人負擔。
    事實及理由
一、按在第二審為訴之變更及追加，非經他造同意，不得為之。
    但民事訴訟法第255條第1項第2款至第6款，不在此限；同法
    第446條第1項但書規定甚明。本件上訴人原審以戊○○為被
    告起訴請求其應將系爭土地地所有權移轉登記予以塗銷。上
    訴本院後追加丁○○、乙○○為被告，並追加民法第244條
    第2項為訴訟標的，復對戊○○擴張聲明請求「或移轉登記
    返還上訴人」，其聲明：(一)被上訴人戊○○與丁○○、乙○
    ○間系爭土地所有權應有部分之買賣關係應予撤銷。(二)被上
    訴人戊○○應將系爭土地應有部分1/ 2，民國94年7月13日
    以買賣為原因之所有權移轉登記應予塗銷或移轉登記返還上
    訴人。均屬訴之追加（包括主觀及客觀），惟其請求之基礎
    事實均屬同一，核無不合，應予准許。
二、上訴人起訴主張：坐落桃園縣龍潭鄉○○段大坪小段238地
    號土地面積2,029.21平方公尺（重測前為同小段24-5地號面
    積2,027平方公尺，下稱系爭土地），原為伊於84年2月21日
    因分割繼承取得所有權應有部分1/2，因被上訴人戊○○及
    追加被告乙○○、丁○○（下稱戊○○等3人）長期占用系
    爭土地約85坪，於伊取得所有權後，戊○○等3人即洽請伊
    就彼等占用部分辦理買賣事宜。伊於84年3、4月間應彼3兄
    弟之邀，在桃園縣龍潭鄉李秋蓉代書事務所洽談土地買賣事
    宜，當時買賣土地與價金尚未議定，買賣契約並未成立。詎
    戊○○等3人竟以伊交付代書之所有權狀及印鑑證明，擅自
    辦理所有權移轉登記，由戊○○等3人各取得所有權應有部
    分1/6，自屬無效；丁○○、乙○○並於94年7月13日，以買
    賣為由將彼等應有部分各1/6，移轉登記給戊○○1人。彼3
    兄弟故意不法侵害伊之所有權，亦無任何法律上之原因，遽
    將伊所有土地移轉於其名下，爰依民法第184條侵權行為、
    第179條不當得利、第244條第2項撤銷詐害行為及第767條等
    規定之法律關係，求為命被上訴人就系爭土地所有權應有部
    分1/2移轉登記應予塗銷之判決。原審為上訴人敗訴判決。
    上訴聲明：(一)原判決廢棄。(二)被上訴人戊○○與追加被告丁
    ○○、乙○○間就系爭土地所有權應有部分之買賣關係應予
    撤銷。(三)被上訴人戊○○就系爭土地所有權應有部分1/2，9
    4年7月13日以買賣為原因之所有權移轉登記應予塗銷或移轉
    登記返還上訴人。
三、被上訴人及追加被告則以：兩造於84年8月間就系爭土地辦
    理所有權移轉登記，雖以買賣為原因，實係為履行43年2月
    間兩造祖父輩廖來順、廖傳旺等人所訂立之分家契約。登記
    原因之買賣行為隱藏兩造分家契約之履行，依民法第87條第
    2項之規定應適用分家契約之約定。被上訴人本於兩造被繼
    承人所訂分家契約合法取得系爭不動產所有權，自係正當權
    利人，要無侵權行為、詐害行為或不當得利之問題。上訴人
    為履行分家契約，確經雙方合意而為所有權移轉之物權行為
    ，上訴人印章始蓋於正確適當欄位，非如上訴人所言係於空
    白文件蓋章，且由卷附移轉契約書，尚有可資辨別之兩造印
    文足為文件騎縫章，益證雙方係於填載文書內容後用印，並
    非虛偽所立等語，資為抗辯。答辯聲明：上訴及追加之訴均
    駁回。
四、上訴人主張其所有系爭土地於84年7月21日以買賣原因所為
    移轉登記，係遭戊○○等3人擅自以偽造文書之方式辦理，
    並未成立買賣，自屬無效應予塗銷云云；無非援用證人廖麒
    麟證詞為論據；然查系爭土地所有權應有部分1/2原為上訴
    人所有，84年7月21日以買賣為原因，移轉登記予戊○○等3
    人各1/6，丁○○、乙○○復於94年7月13日以買賣為原因，
    各將其所有權應有部分移轉登記由戊○○取得1/2等事實，
    為戊○○等3人所不爭執，且有土地登記謄本、大溪地政事
    務所檢附之土地移轉登記資料影本為憑（見原審卷(一)第8-14
    頁，第38-50頁）。上訴人對於前揭84年7月21日之土地登記
    申請書、土地買賣所有權移轉契約書（俗稱公契）、印鑑證
    明書等資料上其印文之真正並不否認，僅稱：當時僅蓋用於
    空白聲（申）請書例稿上，其他欄項均係對造未經伊同意所
    填寫等語（見原審卷(一)第103-104頁），並援用證人廖麒麟
    證詞為佐據（見原審卷(二)第299-301頁），而依證人廖麒麟
    所述：蓋章時上面是空白的，印章係上訴人交予代書廖李淑
    貞用印後即取回，因為這樣作業程序較方便，上訴人在台北
    打零工云云；上訴人僅係因為避免舟車繁複往返而先用印蓋
    章。然證人廖麒麟為上訴人同胞兄弟，證詞難期無偏頗；且
    查上訴人係37年11月16日出生，當時已46歲，其最高學歷為
    中壢農校高級部（見原審卷(一)第191頁戶籍謄本），顯非無
    智識之輩，倘其真意確係在買賣土地，即意在得款，則議定
    及受領價款與移轉土地所有權，當屬買賣重要事項，其應知
    交付印鑑證明及所有權狀予他人，其土地即可能辦理過戶他
    人，焉可能僅因為避免舟車繁複往返，於未談妥買賣價格亦
    未得款之際，即於空白書據用印，並將上開文件交付他人，
    實與常情有違。且苟未收受應得之款，豈有可能迄至本件請
    求時已歷10年，均未積極向買主、代書等人追討價金或上開
    文件之理，上訴人謂不知其土地已被移轉登記，殊屬背離常
    情，難以採信。況證人廖李淑貞（即承辦代書）於原審亦證
    述：84年間，他們之前派一位叔叔丙○○找我們辦理分家契
    約，資料有準備，但是沒有蓋章，我們只認識丙○○，有催
    他，但是都沒有來蓋。最後有一次，很多人就來蓋章，我較
    有印象是丙○○和戊○○的媽媽，其他人不記得了。我記得
    有拿1包錢，交一交就辦好了。來辦理時，申請書、移轉契
    約書都是事先寫好的，不是空白的內容等語（見原審卷(二)第
    296-299頁）。參酌證人丙○○於本院所述：24-5地號土地
    除公廳外，其餘部分依「分家訂約書」分歸2 房至5房各使
    用一部分，4-1至4-4（此係證人提出附圖之編號）分歸4房
    使用，2-1至2-4分歸2房使用；84年間我父親廖傳旺還在世
    時要求上訴人將系爭土地4-1部分移轉登記於戊○○。但上
    訴人要求其因廖文生（即上訴人父）過世而辦理繼承登記所
    支出遺產稅費用要返還上訴人，上訴人帶翁代書計算應付給
    上訴人之遺產稅費用，辦理移轉過戶手續交由廖李淑貞辦理
    ，上訴人把移轉登記所需資料交給廖李淑貞，並蓋妥印章後
    。再將遺產稅費用交給上訴人。第二次去代書處，是將移轉
    所需資料（印鑑證明、權狀）交給代書，並在代書資料蓋章
    並將錢交給上訴人及其兄弟廖麒麟等語（見本院卷(二)第20-2
    1頁）；互核證人廖李淑貞所證稱：「（問: 有交出1包錢，
    是何用途？）我記得好像是原告辦理遺產登記時，所花的費
    用，他要補貼一些，時間太久，我不太記得。（問: 在84年
    4月12日就土地的價金、要移轉的地號面積，有無談妥？）
    價金沒有談，因為他們是處理分家契約，面積就是這塊要過
    給他們。丙○○說他們要處理分家訂約書，所以沒有私契」
    等語。（見原審卷(二)第296-299頁），足見當時雖未談及土
    地價金，但雙方確已約定以辦理上訴人父廖文生繼承登記所
    支出稅費補貼上訴人，並已交付該款無疑。參以廖文生繼承
    登記手續中確曾繳納29,475元印花稅，此大額印花稅繳款書
    在卷可佐（見原審卷(一)第216頁），尚不能僅以廖文生之遺
    產（總額29,475,028元）因大都屬農地而免徵遺產稅，有遺
    產稅免稅證明書可參（見原審卷(一)第205-234頁），即謂廖
    文生繼承登記手續中無需支出遺產稅，而遽認證人廖李淑貞
    、丙○○等證詞憑空虛構不可採信；且衡諸證人廖李淑貞僅
    係受託辦理系爭土地之過戶事宜，與雙方並無利害關係，自
    無迴護任何一方必要，其證稱依分家契約而為登記，堪可採
    信。
五、次查被上訴人戊○○等3人抗辯：兩造曾祖父廖乾進育有五
    子（大房早年即離家自立營生），早年未分家時依其指示，
    將陸續取得之財產暫時登記於兄弟名下，待他日兄弟分家時
    方分歸各人，43年2月間兩造被繼承人即上訴人祖父廖來順
    （2房）、被上訴人祖父廖傳旺（4房）、第3房廖連和、第5
    房廖土發等4人間成立分家協議，將原應分配與第4房廖傳旺
    ，現亦由第4房繼承人即被上訴人戊○○等3人占有土地，由
    第2房廖來順繼承人即上訴人返還予被上訴人戊○○等3人等
    情，業據提出「分家訂約書」為憑（原審卷(一)第56-61頁，
    本院卷(二)第113頁），上訴人雖否認「分家訂約書」之真正
    ，然「分家訂約書」上署名之相關當事人包括訂約人、立會
    人均已去世，為上訴人所不爭執，固已無從傳訊；惟觀諸上
    開「分家訂約書」係用毛筆書寫，所用紙張顏色泛黃，顯已
    有相當年限；且經逢甲大學歷史與文物管理研究所教授兼所
    長鑑定結果亦認為：自紙張、紙卷裝訂、毛筆書寫、印章方
    圓並用、格式及材質、文書內容、書寫方式、書寫格式，均
    可見係日治時期之遺留及國民政府來台中國形式交替現象。
    自文書用語及文中二次提到農曆正月20日，正是民國43年2
    月22日，據此可推斷民國43年2月22日正是本文書寫日期等
    旨（本院卷(二)第108-111頁），是「分家訂約書」顯非被上
    訴人等臨訟製作。系爭土地雖以上訴人祖父廖來順名義承領
    ，惟查上開「分家訂約書」首條明載「凡有土地不論私有的
    也（台語意為「或」）是放領的拿做一下作為四股，分定界
    址，就是農曆正月20日五兄弟並外甥陳連春立會人張連木齊
    齊親目踏地為界」，顯係兄弟4房分產至明，不因系爭土地
    以上訴人祖父廖來順名義承領而例外；且被上訴人占有系爭
    土地，為上訴人所不爭，亦有83年龍潭鄉農會農戶基本耕地
    清冊可稽（見原審卷(一)第174-175頁被證8號）。該清冊僅係
    耕作之基本資料，固無證據證明已經龍潭鄉農會實地複丈調
    查其面積，惟該資料尚非不得據為佔地耕作之參考。又上開
    「分家訂約書」所載「公廳」迄今仍在，可知兩造曾祖父係
    與四房子孫曾同住於此，且自35年間被上訴人祖父廖傳旺及
    曾祖父廖乾進等均世居「大平村3鄰10戶」，該址即被上訴
    人現戶籍所在「大坪6號」，此由其戶籍登記申請書及戶籍
    謄本對照即明（原審卷(一)第240-241頁、第242-246頁）亦可
    證明其確實占用系爭土地。況經本院會同兩造及大溪地政事
    務所履勘現場依兩造主張之方案丈量結果：上訴人主張被上
    訴人占用面積合計為：593.89平方公尺（本院卷(三)第87頁）
    ，約佔原面積（2027）之0.293（小數點千位下4捨5入，下
    同），顯較上訴人起訴時主張85坪即約280平方公尺為大；
    而被上訴人主張其依上開「分家訂約書」踏地為界之占用面
    積為：802.11平方公尺連同「公廳」94.12平方公尺合計
    929.04平方公尺（本院卷(三)第90頁）約佔原面積之0.459；
    扣除該圖中C所示部分經證人廖金雄主張該地為第5房所使用
    面積為162.57平方公尺，則餘面積為766.47平方公尺，亦約
    佔原面積之0.378。此有履勘筆錄（本院卷(三)第66-69頁）及
    上揭複丈成果圖可參。俱見被上訴人第4房歷來占用系爭土
    地已無可疑。而系爭土地除被上訴人占用外，尚有第3房、
    第5房占用，此並經證人己○○證述：本院卷(二)第36頁附圖
    （即上訴人所繪製而提出附卷之圖）藍色部分係第3房占用
    ，綠色部分是我們第5房使用等語明確無訛（本院卷(三)第24-
    25頁），核與證人丙○○所證大致相符（見本院卷(二)第20
    頁、第24頁），益見上開「分家訂約書」踏地為界由4大房
    分別使用之情非虛。是被上訴人戊○○等3人主張係依「分
    家訂約書」辦理分家訂約書內容之履行事宜，尚非無稽。雖
    被上訴人戊○○3人辦理其所有權應有部分移轉登記取得2分
    之1與上揭複丈成果圖所換算比率，不儘一致；惟查上開「
    分家訂約書」踏地為界時並無丈量附圖，為兩造所不爭（本
    院卷(三)第6頁），系爭24-5地號土地係由同段24-3地號分出
    ，該同段24-3地號嗣由第3房廖連和承領取得（本院卷(一)第
    85-89頁），而4大房所使用土地參差不齊，分別兼及於同段
    24-3地號、24-71地號土地，此參照證人丙○○所提出及上
    訴人所提出之附圖可明（本院卷(二)第24頁、第36-37頁），
    復以移轉登記前並未實地丈量，自難期待其精確無訛；然雙
    方既已就辦理上訴人父廖文生繼承登記所支出稅費約定補貼
    上訴人，自堪認上訴人交付移轉登記所須資料予代書時，兩
    造已熟知係辦理「分家訂約書」內容之履行，而非出於戊○
    ○等3人擅自所為登記無疑。
六、上訴人另主張：分產之土地照例均已辦理預告登記，系爭土
    地既未辦理預告登記，顯非分家之標的云云。惟上訴人叔父
    甲○○為履行分家契約於93年6月將同段91、119、119-1、
    110-2地號土地移轉登記予第4房孫庚○○、廖水泉等人，且
    第4房亦曾要求其將系爭24-5地號土地移轉登記，惟因稅金
    過高，無法負擔尚未移轉登記等語，業經證人甲○○證述明
    確，核與證人庚○○所述相符（本院卷(二)第21-22頁）；第
    3房廖連和之子廖萬壽、辛○○為履行分家契約分別移轉同
    段24-38、24-77及91、119、119-1、119-2地號土地持分予
    被上訴人戊○○及第4房孫廖水泉等人，亦據證人辛○○證
    述屬實（本院卷(二)第21頁），該為履行分家契約而移轉之91
    、119、119-1、119-2地號亦均無預告登記之情形（本院卷
    (一)第169-177頁），顯然無從以曾否「預告登記」一端，推
    論是否為分家契約之範圍。此參照證人己○○證稱：上揭附
    圖綠色部分是祖先分得之土地，並沒有作預告登記等語（本
    院卷(三)第25頁）；益見預告登記確與各房踏地為界分得土地
    無必然關連；亦不能為有利上訴人之認定。
七、按當事人主張有利於己之事實者，就其事實有舉證之責任。
    民事訴訟法第277條前段定有明文。查本件移轉登記之申請
    書、公契等書類之印文真正，既為上訴人所是認，依民事訴
    訟法第358條第1項規定，各該文書應推定為真正，上訴人主
    張被上訴人戊○○等3人偽造文書辦理移轉登記，自應由其
    就其所主張偽造文書之有利於己事實，負舉證責任。惟上訴
    人迄本院言詞辯論終結時，仍未對於被上訴人戊○○等3人
    偽造文書之事實，舉證以實其說；上訴人雖曾向檢察官提出
    戊○○等3人及代書事務所負責人李秋蓉偽造文書罪嫌之刑
    事告訴，惟迄未經檢察官起訴，亦難為有利於上訴人之認定
    。此外查無其他證據足認被上訴人戊○○等3人偽造文書，
    上訴人主張被上訴人戊○○等3人偽造文書之詞，自難採信
    。
八、綜合上述，上訴人依民法第184條、第179條、第244條、第
    767條之規定，請求撤銷被上訴人戊○○與追加被告丁○○
    、乙○○間就系爭土地所有權應有部分之買賣行為。被上訴
    人戊○○就系爭土地所有權應有部分1/2，94年7月13日以買
    賣為原因之所有權移轉登記應予塗銷或移轉登記返還上訴人
    ，均屬無據，於法不合，均不應准許。原審為上訴人敗訴之
    判決，並無不合。上訴論旨仍執前詞，指摘原判決不當，求
    予廢棄改判，為無理由，應駁回其上訴。上訴人於本院所追
    加之訴，亦屬無據，非法所許，亦應駁回之。
九、本件事證已臻明確，兩造其餘攻擊防禦方法及未經援用之證
    據，經審酌後核與判決結果不生影響，爰不一一論述，附此
    敘明。
十、據上論結，本件上訴及追加之訴均為無理由，依民事訴訟法
    第449條第1項、第78條，判決如主文。
中    華    民    國    98    年    8    月    4    日
                  民事第十庭
                      審判長法  官  黃豐澤
                            法  官  蕭艿菁
                            法  官  吳謀焰
正本係照原本作成。
如不服本判決，應於收受送達後20日內向本院提出上訴書狀，其
未表明上訴理由者，應於提出上訴後20日內向本院補提理由書狀
（均須按他造當事人之人數附繕本）上訴時應提出委任律師或具
有律師資格之人之委任狀；委任有律師資格者，另應附具律師資
格證書及釋明委任人與受任人有民事訴訟法第466條之1第1項但
書或第2項（詳附註）所定關係之釋明文書影本。
中    華    民    國    98    年    8     月    5     日
                            書記官  鄭淑昀
附註：
民事訴訟法第466條之1（第1項、第2項）：
對於第二審判決上訴，上訴人應委任律師為訴訟代理人。但上訴
人或其他法定代理人具有律師資格者，不在此限。
上訴人之配偶、三親等內之血親、二親等內之姻親，或上訴人為
法人、中央或地方機關時，其所屬專任人員具有律師資格並經法
院認為適當者，亦得為第三審訴訟代理人。

司法院資訊處製作；財團法人民間司法改革基金會備份。
